ACORDAO-COMPLETO-2439140

ACÓRDÃO 12967/2020 ATA 41/2020 - SEGUNDA CÂMARA

VISTOS, relatados e discutidos estes autos em que se analisam atos de concessão de aposentadoria deferidos pelo Centro Federal de Educação Tecnológica de Minas Gerais. 
ACORDAM os Ministros do Tribunal de Contas da União, reunidos em Sessão da 2ª Câmara, ante as razões expostas pelo Relator, e com fulcro nos incisos III e IX do art. 71 da Constituição Federal e nos arts. 1º, inciso V, e 39, inciso II, da Lei 8.443/1992, c/c o art. 259, inciso II, do Regimento Interno/TCU, em:
9.1. considerar legais as concessões iniciais de aposentadoria em favor dos Srs. Evandro Leal Lopes da Silva e João Maurício de Andrade Goulart, ordenando registro aos correspondentes atos;
9.2. ordenar à Sefip que destaque o ato de alteração de aposentadoria da Sra. Jacy Dias Campos de Andrade deste processo, a fim de que seja analisado após a apreciação de sua concessão inicial, objeto do TC-Processo 009.520/2020-1, de relatoria do ministro Vital do Rêgo;
9.3. dar ciência desta deliberação ao Centro Federal de Educação Tecnológica de Minas Gerais.

Concessão de aposentadoria deferida a ex-servidores do Centro Federal de Educação Tecnológica de Minas Gerais.

Segunda Câmara

3. Interessados: Evandro Leal Lopes da Silva (XXX.314.406-XX), Jacy Dias Campos de Andrade (XXX.567.786-XX) e João Maurício de Andrade Goulart (XXX.534.826-XX).

13.1. Ministros presentes: Ana Arraes (Presidente), Augusto Nardes, Aroldo Cedraz e Raimundo Carreiro.
13.2. Ministros-Substitutos presentes: Marcos Bemquerer Costa (Relator) e André Luís de Carvalho.

MARCOS BEMQUERER

Adoto como Relatório, com os pertinentes ajustes de forma, a instrução da Secretaria de Fiscalização de Pessoal - Sefip, por meio da qual as concessões de aposentadoria objeto destes autos são analisadas e cujo encaminhamento contou com a anuência do Procurador Rodrigo Medeiros de Lima (peças 13 a 15) : 
"INTRODUÇÃO
1. Trata-se de atos de concessão inicial e de alteração de aposentadoria de Evandro Leal Lopes da Silva, Jacy Dias Campos de Andrade (alteração) e João Maurício de Andrade Goulart, ex-servidores do Centro Federal de Educação Tecnológica de Minas Gerais.
2. Os atos foram submetidos, para fim de registro, à apreciação do Tribunal de Contas da União (TCU) , de acordo com o art. 71, inciso III, da Constituição Federal. O cadastramento e a disponibilização ao TCU ocorreram por intermédio do Sistema de Apreciação e Registro de Atos de Admissão e Concessões, na forma dos arts. 2º, caput e incisos I a VI, e 4º, caput, da Instrução Normativa - TCU 78/2018.
EXAME TÉCNICO
Ato de Evandro Leal Lopes da Silva
3. O interessado aposentou-se voluntariamente, com proventos integrais, no cargo de Professor do Ensino Básico, Técnico e Tecnológico, contando com 31 anos e 9 dias de tempo de efetivo exercício no magistério, com base no art. 6º da EC 41/2003. Não se constatou qualquer irregularidade impeditiva da legalidade dos atos.
Jacy Dias Campos de Andrade
4. A interessada aposentou-se compulsoriamente, aos 70 anos, com proventos proporcionais ao tempo de contribuição, com redação dada pela EC 41/2003, cujo ato de concessão inicial está tramitando com proposta de ilegalidade no TC-Processo 009.520/2020-1. A ilegalidade é decorrente da acumulação irregular de dois cargos de professor com dedicação exclusiva, em desacordo com a jurisprudência deste Tribunal esposada nos Acórdãos 10.956/2015 (relator Ministro Augusto Nardes) e 7.985/2017 (relatora Ministra Ana Arraes) , ambos da Segunda Câmara.
5. O ato em exame trata da alteração de fundamento legal da concessão inicial, com base em sentença judicial constante da Ação Ordinária 9623-18.2013.4.01.3800, da 16ª Vara da Justiça Federal de Minas Gerais, cuja sentença transitou em julgado em 21/02/2020 (peças 5-8) .
6. Conforme a Sentença de peça 5, a autoridade judicial determinou a conversão da aposentadoria compulsória, para aposentadoria por invalidez, com proventos integrais, desde 18/09/2012 (peça 5, p. 4-5) .
7. Entretanto, em razão de a acumulação de dois cargos de professor com dedicação exclusiva ser incompatível com a acumulação prevista no art. 37, XVI, alínea 'a', da CF/1988 (dois cargos de professor) e a com a jurisprudência do TCU, a concessão está ilegal.
Ato de João Maurício de Andrade Goulart
8. O ex-servidor aposentou-se voluntariamente, com proventos integrais, com base no art. 3º da EC 47/2005, contando com 30 anos e 8 dias de tempo de efetivo exercício no magistério, no cargo de Professor do Ensino Básico Técnico e Tecnológico. Não se constatou qualquer irregularidade impeditiva da legalidade do ato.
CONCLUSÃO
9. Em razão do exposto esta Unidade Técnica considera que os atos de Evandro Leal Lopes da Silva e João Maurício de Andrade Goulart podem receber a chancela de legalidade e o registro por esta Egrégia Corte;
10. O ato de Jacy Dias Campos de Andrade deverá ser considerado ilegal e ter recusado seu registro, ante a acumulação irregular de dois cargos de professor com dedicação exclusiva.
11. Destaque-se que a análise deste processo levou em conta os dispositivos da Resolução TCU 315/2020 e que o ato concessório em favor da interessada completará cinco anos no TCU em 04/02/2021.
PROPOSTA DE ENCAMINHAMENTO
12. Ante o exposto, conforme o preceituado no artigo 71, inciso III, da Constituição Federal de 1.988; c/c os artigos. 1º, inciso V, e 39, inciso II, da Lei 8.443/1992, c/c os artigos 1º, inciso VIII, 260, §§ 1º e 2º, do Regimento Interno/TCU, propõe-se:
a) considerar LEGAIS e conceder o registro dos atos iniciais de aposentadoria de Evandro Leal Lopes da Silva e João Maurício de Andrade Goulart; 
b) considerar ILEGAL e negar o registro do ato de alteração de Jacy Dias Campos de Andrade; 
c) dispensar o ressarcimento das quantias indevidamente recebidas de boa-fé, nos termos da Súmula TCU 106;
d) determinar ao Centro Federal de Educação Tecnológica de Minas Gerais, com fundamento no art. 45 da Lei 8.443/1992 e no art. 4º, inciso I, da Resolução TCU 315/2020, que:
d.1) dê ciência do inteiro teor do acórdão a ser proferido à interessada, alertando-a de que o efeito suspensivo proveniente de eventual interposição de recurso, junto ao TCU, não a exime da devolução dos valores indevidamente percebidos após a notificação, em caso de não-provimento desse recurso;
d.2) tome as providências no sentido de regularizar a situação da servidora, por meio da adoção de um dos seguintes procedimentos, de acordo com a escolha da interessada:
d.2.1) mudança de regime de dedicação exclusiva nos dois cargos de professor, de forma a manter ambas as aposentadorias, compatível com a acumulação prevista no art. 37, XVI, alínea 'a' (dois cargos de professor) ;
d.2.2) opção por um dos cargos, em face da incompatibilidade de acumulação de cargos, em decorrência do regime de dedicação exclusiva, conforme vedação contida no art. 37, incisos XVI e XVII, c/c a Lei 7.596/1987 e o art. 14, inciso I, do Decreto 94.664/1987;
d.3) no prazo de trinta dias, contados da ciência da decisão, envie a este Tribunal documentos comprobatórios de que a interessada tomou ciência do julgamento deste Tribunal; e
d.4) emita novo ato, se for o caso, livre da irregularidade apontada, e submeta-o à apreciação do Tribunal, via Sisac, no prazo de trinta dias, a contar da ciência desta deliberação, nos termos dos arts. 262, § 2º, do Regimento Interno/TCU e 19, § 3º, da Instrução Normativa - TCU 78/2018l."
É o Relatório.

não há.

Procurador Rodrigo Medeiros de Lima.

PESSOAL. APOSENTADORIA. APRECIAÇÃO DE ATO DE ALTERAÇÃO SEM O JULGAMENTO DA CONCESSÃO INICIAL. IMPOSSIBILIDADE. DESTAQUE DO ATO. LEGALIDADE DOS DEMAIS ATOS. REGISTRO. CIÊNCIA AOS INTERESSADOS E AO ÓRGÃO DE ORIGEM.

APOSENTADORIA (APOS)

Secretaria de Fiscalização de Pessoal - Sefip.

Em apreciação os atos de concessão inicial de aposentadoria deferida pelo Centro Federal de Educação Tecnológica de Minas Gerais em benefício dos Srs. Evandro Leal Lopes da Silva e João Maurício de Andrade Goulart, bem como a alteração de aposentadoria em favor da Sra. Jacy Dias Campos de Andrade, todos ex-servidores daquele órgão de ensino.
2.	A Sefip, após examinar o processo, apresentou proposta de mérito que contempla considerar legais as aposentadorias dos Srs. Evandro Leal Lopes da Silva e João Maurício de Andrade Goulart, deferindo-se, em consequência, os correspondentes registros dos atos, e considerar ilegal a alteração da aposentadoria em favor da Sra. Jacy Campos de Andrade, porquanto a interessada acumula, irregularmente, dois cargos de professor com dedicação exclusiva.
3.	O MP/TCU, representado neste feito pelo Procurador Rodrigo Medeiros de Lima, anuiu ao encaminhamento acima descrito.
4.	Inicio a análise destes autos destacando que os atos de aposentadoria em favor dos Srs. Evandro Leal Lopes da Silva e João Maurício de Andrade Goulart podem ser considerados legais, eis que, consoante apontado pela unidade especializada, foram deferidos em alinhamento com os normativos legais e regulamentares cabíveis à espécie. 
5.	Por outro lado, no que tange à Sra. Jacy Campos de Andrade, observo que o ato da concessão inicial de aposentadoria, tratado nos autos do TC-Processo 009.520/2020-1, de relatoria do ministro Vital do Rêgo, ainda não foi apreciado por esta Corte de Contas. 
6.	Em tal situação, a jurisprudência do TCU é no sentido de que a ausência de registro do ato inicial impede o registro do ato de alteração, eis que o benefício previdenciário ainda não se aperfeiçoou (Acórdãos 4.232/2020, relator ministro-substituto Augusto Sherman e 6.120/2017, relator ministro Walton Alencar Rodrigues; ambos da Primeira Câmara) .    
7.	Desse modo, cumpre ordenar à Sefip que destaque o ato de interesse da Sra. Jacy Campos de Andrade para que seja analisado posteriormente à apreciação de seu ato inicial, objeto do TC-Processo 009.520/2020-1. 
	Ante o exposto, manifesto-me por que seja adotada a deliberação que ora submeto a este Colegiado.
TCU, Sala das Sessões, em 17 de novembro de 2020.
MARCOS BEMQUERER COSTA
Relator